【裁判字號】    88,上易,901
【裁判日期】    890229
【裁判案由】    違反著作權法
【裁判全文】
臺灣高等法院高雄分院刑事判決                    八十八年度上易字第九一號
    上  訴  人
    即  被  告  甲  ○
    選任辯護人  黃進祥律師
                鄭淑貞
右上訴人因違反著作權法案件，不服台灣高雄地方法院八十八年度易字第三五三號中
華民國八十八年三月二十六日第一審判決（起訴案號：臺灣高雄地方法院檢察署八十
七年度偵字第二八三四三、二八九二一號），提起上訴，本院判決如左：
      主  文
原判決撤銷。
甲○無罪。
      理  由
一、公訴意旨略以：被告甲○係上遠企業有限公司負責人，經營音響製品等業務，竟
    基於概括之犯意，自民國八十七年七月三十一日起，明知其未獲得著作財產權人
    摩那園唱片有限公司（以下稱摩那園公司）及摩那園公司所專屬授權之啟航國際
    股份有限公司（以下稱啟航公司）之授權，擅自將摩那園公司與啟航公司享有著
    作財產權之「心內話」、「你著忍耐」、「無奈無奈」、「只有你」、「退色的
    戀情」五首音樂著作，連續在高雄市○○路四七六之一號大高雄土雞城店內，以
    音響電腦伴唱機公開上映，供消費者投幣點唱；又承繼上揭犯意，自民國八十七
    年十月間某日起，明知其未獲得著作財產權人弘音企業有限公司（以下稱弘音公
    司）之授權，擅自將該公司享有著作財產權之「野花」、「野草亦是花」之音樂
    著作，連續在高雄縣岡山鎮○○路二四一與二四三號佳佳小吃部內，以音響電腦
    伴唱機公開上映，供消費者投幣點唱；嗣為警方人員分別持檢察官核發之搜索票
    ，於八十七年十月十七日十九時五十分許，在高雄市○○路四七六之一號大高雄
    土雞城店內搜索查獲，並扣得有「心內話」、「你著忍耐」、「無奈無奈」、「
    只有你」、「退色的戀情」五首音樂著作之點歌簿一本。又於八十七年十月十五
    日十六時四十分許，在高雄縣岡山鎮○○路二四一與二四三號佳佳小吃部內搜索
    查獲，並扣得有「野花」、「野草亦是花」之音樂著作之點歌簿一本及無版權之
    ＶＣＤ一片。認被告甲○所為係犯著作權法第九十二條之罪嫌。
二、本件公訴意旨認被告甲○涉有著作權法第九十二條之罪嫌，係以右揭事實已據告
    訴人啟航公司之告訴代理人蘇雅惠及告訴人弘音公司之告訴代理人曹宗禮、羅英
    峰指訴綦詳，且告訴人啟航公司係獲得「心內話」、「你著忍耐」、「無奈無奈
    」、「只有你」、「退色的戀情」五首音樂著作之專屬授權，而啟航公司並未將
    上揭五首音樂著作授權他人利用，有未授權證明書一紙可佐，況弘音公司本身係
    上揭「野花」、「野草亦是花」二首音樂著作之著作財產權人，渠對於有無授權
    他人利用一節，自應知之甚詳，當不致誣陷被告犯罪，且觀被告所提出之上開「
    公開演出授權證書」，並未明列授權之範圍，被告所辯係卸責之詞，不足採信；
    此外復有點唱簿二本扣案可資佐證，為所憑之論據。
三、訊據被告甲○堅決否認涉有著作權法第九十二條之犯行，音響電腦伴唱機公開上
    映上揭七首音樂著作等情，惟辯稱：伊當初向歌利達公司購買音響電腦伴唱機時
    ，歌利達公司有授權給伊，伊已依契約申請公播證，有獲得台灣區視聽錄音工業
    同業公會之授權公開演出，伊完全沒有侵害別人著作權意思等語。
四、按犯罪事實應依證據認定之，無證據不得推定其犯罪事實；不能證明被告犯罪者
    ，應諭知無罪之判決，刑事訴訟法第一百五十四條、第三百零一條第一項分別定
    有明文。次按行為非出於故意或過失者，不罰；過失行為之處罰，以有特別規定
    者為限，刑法第十二條亦有明文。查著作權法第九十二條固規定對於擅自以公開
    口述、公開播送、公開上映、公開演出、公開展示、改作、出租或其他方法侵害
    他人之著作財產權者，科處三年以下有期徒刑，得併科新臺幣十五萬元以下罰金
    之刑責，惟該條並無處罰過失犯之規定，故適用該條之前提，必行為人主觀上以
    「故意」為上開行為，始克當之。亦即，行為人必須明瞭其所公開口述、公開播
    送、公開上映、公開演出、公開展示、改作、出租或其他侵害他人之著作財產權
    之行為，係未經著作財產權者之授權而擅自為之，始能以該法條之罪名相繩。苟
    行為人主觀上誤以為已經合法授權，並未認知其所為之行為，業已侵害他人之著
    作財產權，即難科以該法條之刑責。
五、經查：
    (1)依著作權法第二十五條規定：「著作人專有公開上映其視聽著作之權利。」故
      「公開上映」之權利以「視聽著作」為限。而本件之音樂（詞曲）著作之著作
      財產權，依著作權法第二十二條至二十九條規定，固包括重製、公開播送、公
      開演出、改作、編輯及出租等權利，惟無「公開上映」之權利。本件公訴意旨
      雖載被告「以音響電腦伴唱機公開上映」，惟其重點在於起訴犯罪事實之「供
      消費者投幣點唱」上開音樂著作，顯係指被告擅自以公開演出之方法侵害他人
      之著作財產權，而告訴人啟航公司、弘音公司之告訴狀，均已就被告擅自以公
      開演出之方法侵害著作財產權之行為提出告訴，有各該告訴狀在卷足憑，是本
      件程序上之訴追條件並無欠缺，合先敘明。
    (2)本件被告甲○為警查獲之電腦音樂伴唱機，係被告所經營之上遠企業有限公司
      向歌利達國際有限公司購買，此有被告所提出上遠企業有限公司與歌利達國際
      有限公司簽訂之經銷商合約書影本在卷可憑。依上開合約書所載：「甲方（歌
      利達國際有限公司）保證所生產之電腦音樂伴唱機（含音樂卡匣）．．．演出
      確實合法，若有不實，甲方願負一切法律責任（如意〔欲〕公開播映，請向公
      會申請公播證）。」被告甲○依上開經銷商合約書之約定，以所經營之上遠企
      業有限公司付費向音樂著作之仲介團體台灣區視聽錄音工業同業公會申請公開
      演出之授權，授權被告甲○所經營之上遠企業有限公司於一般公司開會場所、
      土雞城、釣蝦場、遊覽車，使用於歌利達電腦伴唱機，公開演出該公會所代表
      著作財產權人之音樂著作，授權日期自民國八十六年十月十八日起至民國八十
      七年十月十七日止，此有台灣區視聽錄音工業同業公會八十六年十月十七日所
      發授證字號：Ｂ六０一一二之「公開演出授權證書」附卷足稽。本件被告甲○
      於「大高雄土雞城」、「佳佳小吃部」公開演出告訴人啟航公司、弘音公司上
      開音樂著作期間，及至八十七年十月十五日、八十七年十月十七日為警搜索查
      獲之時間，均在被告甲○依上開經銷商合約書之約定，以所經營之上遠企業有
      限公司付費向音樂著作之仲介團體台灣區視聽錄音工業同業公會申請公開演出
      之授權期間，使用於歌利達電腦伴唱機公開演出，而其公開演出地點「大高雄
      土雞城」、「佳佳小吃部」，與授權之「一般公司開會場所、土雞城、釣蝦場
      、遊覽車」，性質上亦屬相符，被告甲○所辯：伊向歌利達公司購買音響電腦
      伴唱機，已依契約申請公播證，有獲得台灣區視聽錄音工業同業公會之授權公
      開演出，並無侵害他人著作權意思等語，尚堪採信。
    (3)告訴人啟航公司、弘音公司雖指稱其等公司享有著作財產權之上開音樂著作，
      並未授權台灣區視聽錄音工業同業公會管理，被告甲○無從被授權公開演出等
      語。惟查被告甲○為警搜索查獲之上開電腦伴唱機，計有數千首歌曲可供點唱
      ，此有點歌簿扣案可稽，以電腦伴唱機歌曲之多，衡情被告甲○不可能一一檢
      視何一歌曲業已取得該著作財產權人公開演出之授權，事實上亦不可能一一親
      自向數千首歌曲之各該著作財產權人取得公開演出之授權，必依賴音樂著作仲
      介團體之仲介之方式，向各該著作財產權人取得公開演出之授權，而各該著作
      財產權人則透過音樂著作仲介團體之仲介，而得以授權多數之使用者公開演出
      ，並藉此向仲介團體取得授權費用，是仲介團體乃居於使用者與授權者（即著
      作財產權人）之間，使用者得順利取得授權，授權者得以經由仲介團體之管理
      ，自不特定之多數人取得使用其著作之代價，雙方互享其利，此即著作財產權
      人仲介團體之功效所在。被告甲○既依前開電腦伴唱機之出賣人即歌利達公司
      之約定，向台灣區視聽錄音工業同業公會付費申請取得「公開演出授權證書」
      ，其主觀上應無侵害告訴人啟航公司、弘音公司前開著作財產權之故意，殆可
      確信。至於被告甲○所取得公開演出之授權，未包括告訴人啟航公司、弘音公
      司前開享有著作財產權之歌曲，被告甲○復未主動查詢確認其獲得公開演出授
    權之歌曲，是否包括告訴人啟航公司、弘音公司前開享有著作財產權之歌曲，
      凡此縱然屬實，惟被告甲○既依前開電腦伴唱機之出賣人即歌利達公司之約定
      －－「如欲公開播映，請向公會申請公播證」，而付費申請取得「公開演出授
      權證書」，其自當信賴取得台灣區視聽錄音工業同業公會「公開演出授權證書
      」後，即可合法公開演出電腦伴唱機內之歌曲。被告甲○縱事實上公開演出未
      經授權之告訴人啟航公司、弘音公司前開享有著作財產權之歌曲，亦僅被告甲
      ○是否構成過失侵害告訴人公司權利之問題，核屬民事糾葛，應另循民事訴訟
      程序解決，尚難執此即認被告甲○係故意侵害告訴人啟航公司、弘音公司之著
      作財產權。
    (4)綜上所述，本件被告甲○主觀上誤以為已經合法授權公開演出，尚難其有侵害
      告訴人啟航公司、弘音公司前開著作財產權之故意，核與著作權法第九十二條
      故意犯之構成要件不相符合，自難遽令負該條之罪責。被告甲○縱事實上公開
      演出未經授權之告訴人啟航公司、弘音公司前開享有著作財產權之歌曲，亦僅
      被告甲○是否構成過失侵害告訴人公司權利之問題，核屬民事糾葛，應另循民
      事訴訟程序解決，尚難執此即認被告甲○係故意侵害告訴人啟航公司、弘音公
      司之著作財產權。此外，本院復查無其他積極證據足資認定，不能證明被告甲
      ○犯罪，依刑事訴訟法第三百零一條第一項規定，自應諭知被告甲○無罪之判
      決。
五、原審未予詳酌，遽認被告甲○違反製作權法罪證明確，予以論罪科刑，自有未洽
    。被告甲○上訴意旨，否認犯罪，指摘原判決不當，為有理由，自應由本院將原
    判決撤銷改判，另為被告甲○無罪之諭知。
六、檢察官移送本院併案審理部分（臺灣台南地方法院檢察署八十八年度偵字第六二
    九八、六四四一、八九八一號、臺灣高雄地方法院檢察署八十八年度偵續字第三
    八四號、臺灣屏東地方法院檢察署八十八年度偵字第五五五七號）：本件檢察官
    前開所列起訴部分，既經判決無罪，被告甲○所另涉違反著作權法案件經移送本
    院併案審理部分，與之即無連續犯之裁判上一罪關係，此部分既未經檢察官提起
    公訴，本院自無從加以審究，應將原卷退回，由檢察官本於法定職權另行偵查辦
    理。
據上論結，應依刑事訴訟法第三百六十九條第一項前段、第三百六十四條、第三百零
一條第一項，判決如主文。
本案經檢察官羅正平到庭執行職務。
中  華    民    國     八十九     年       二       月     二十九     日
                              臺灣高等法院高雄分院刑事第三庭
                                  審判長法官  莊秋桃
                                        法官  謝宏宗
                                        法官  陳中和
右正本證明與原本無異。
不得上訴。
                                      書記官  劉博文
中    華    民    國     八十九     年       三       月      二        日
                                                                        Ｇ


司法院資訊處製作；財團法人民間司法改革基金會備份。
